【裁判字號】    89,上訴,1948
【裁判日期】    890811
【裁判案由】    偽造貨幣等
【裁判全文】
臺灣高等法院臺中分院刑事判決              民國八十九年度上訴字第一九四八號
    上  訴  人  台灣台中地方法院檢察署檢察官
    被      告  丙○○
    指定辯護人  本院公設辯護人  乙○○
右上訴人因被告偽造貨幣案件，不服臺灣臺中地方法院中華民國八十九年八月十一日
第一審判決（民國八十九年度訴字第五七五號，起訴案號：臺灣臺中地方法院檢察署
民國八十九年度偵字第一七五二號），提起上訴，本院判決如左：
    主  文
上訴駁回。
    理  由
一、公訴意旨略以：被告丙○○於民國（下同）八十八年九月十六日下午，在台中市
    ○○路與原子街口某便利商店前之公共電話上，發現偽造之同號千元紙幣五張〔
    面額均為新台幣（下同）一千元，鈔票號碼皆為ＢＲ二○七五一三ＪＸ號〕，竟
    意圖供行使之用而收集之，且將之攜回其位於台中市○○街九十七號七樓之九租
    處藏放，嗣於同日二十二時三十分許，因台中縣警察局霧峰分局內新派出所警員
    周益輝、張志哲在台中市○○路四七五號前逮捕與被告丙○○同行之另案通緝犯
    石國傳時，為警自其身上扣得注射針筒一支，並自被告丙○○上開福龍街九七號
    七樓之九租處衣櫃內之褲袋中，起出偽造之千元紙幣五張，而認被告涉犯刑法第
    一百九十六條第一項意圖供行使之用而收集通用紙幣罪嫌等語。
二、按犯罪事實應依證據認定之，無證據不得推定其犯罪事實，刑事訴訟法第一百五
    十四條定有明文。又認定不利於被告之事實，須依積極證據，苟積極證據不足為
    不利於被告事實之認定時，即應為有利於被告事實之認定，更不必有何有利之證
    據（最高法院三十年上字第八一六號判例參照）。另按，刑法第一百九十六條第
    一項意圖供行使之用而收集偽造通用紙幣罪，所謂收集，係指收買受贈互換等一
    切行為，且在收取以前，即有行使之犯罪意思者而言，故除行人主觀上明知其為
    偽幣而故意收集者外，尚須行為人具有供行使之意圖，始能成罪，屬目的犯，倘
    無此意圖，僅係供收藏、研究、鑑別或陳列等之用者，或收受後始知為偽幣而生
    此意圖者，均不得遽以該罪相繩（最高法院二十六年度渝上字第八六七號、二十
    七年度上字第四二九號判例參照）。
三、本案公訴人認被告丙○○涉犯上開犯行，無非以查獲之千元紙鈔五張均係在被告
    租處衣櫃內之褲袋中起出，且經送台灣銀行大里分行鑑定，均屬同號之偽鈔無訛
    ，有截留偽造變造仿造新台幣券幣通報單可稽，為其主要論據。然訊之被告丙○
    ○固坦承確有於右揭時、地拾得不明人士所丟棄之偽造千元紙幣五張，並將之置
    於褲袋中，而為警執行搜索時查扣在案等事實，惟矢口否認有何意圖供行使之用
    而收集偽造通用紙幣之犯行，並辯稱：伊撿到上開扣案紙鈔時，雖有懷疑為偽鈔
    ，原想拿去郵局鑑定，但因郵局營業時間已過，無藏匿之意思，伊乃持向友人陳
    晉杰尋求確認，友人陳晉杰亦覺得可能係偽鈔，伊原想隔天再拿去郵局鑑定，但
    當日即遭警查扣等語。經查：
  （一）扣案之千元紙鈔五張，經送台灣銀行大里分行鑑定均屬同號之偽鈔一節，固
        有該行所出具之截留偽造變造仿造新台幣券幣通報單一紙附卷可稽，惟按，
        刑法第一百九十六條第一項意圖供行使之用而收集偽造通用紙幣罪，除行為
        人主觀上明知其為偽幣而故意收集者外，尚須行為人具有供行使之意圖，始
        能成罪，已如前述。另按，偽鈔與真鈔加以比對，故可知為偽鈔，惟此純為
        事後之辨別，並非收受前人人均有比對鑑別之習慣，且偽鈔亦非人人一經接
        手觸摸即可辨別，被告持有偽鈔五張，亦非巨額，尚不能執此推定其乃明知
        偽鈔而收集（最高法院八十年度台上字第五○五八號判決參照）。查本案被
        告丙○○於台中市○○路與原子街口某便利商店前之公共電話上，拾得不明
        人士所丟棄之扣案紙鈔五張，該扣案紙鈔五張並無證據可資認定係由何人交
        付予被告丙○○持有，或係屬何人之遺失物、漂流物或其他離本人所持有之
        物，而被告丙○○加以撿拾後，復曾持向經營泡沬紅茶店之友人陳晉杰尋求
        確認一節，業據證人陳晉杰於本院審理中到庭結證在卷，足見被告丙○○拾
        得扣案紙鈔時，對扣案紙鈔係屬偽造紙幣一節，雖心生懷疑，但尚非全然確
        定，尚難認其於撿拾扣案紙鈔時，即已明知為偽造之通用紙幣。
  （二）另查，被告丙○○之所以遭警查獲，乃係緣於其與遭發佈通緝之另案被告石
        國傳一同外出，始一併為警在另案被告石國傳所停放於路旁之汽車中逮捕，
        因時被告丙○○身上為警扣得疑供施用毒品所用之注射針筒一支，乃另至被
        告丙○○上開租處內執行搜索後，始自屋內衣櫃中所吊掛之褲子口袋內查獲
        扣案之千元偽鈔五張，扣案之千元偽鈔五張並非自被告丙○○外出時所著衣
        褲內當場查扣等情，已據證人即台中縣警察局霧峰分局內新派出所警員周益
        輝、張志哲於本院審理中到庭結證在卷，核與另案被告石國傳所供述遭警逮
        捕之過程亦相符合，是被告丙○○並未攜帶扣案之偽造紙幣外出一節，亦可
        認定。
  （三）再按，行為人主觀上果有意圖供行使之用而收集偽造通用紙幣之犯意，其目
        的既在於欲供行使之用，按理應會將所收集之偽造通用紙幣隨身攜帶，始能
        達其行使之目的。然扣案之千元偽造紙幣僅有五張，並無因數量龐大而不便
        隨身攜帶之情形，且被告丙○○拾得扣案之千元偽造紙幣當日，即曾商請證
        人陳晉杰協助判別是否為偽鈔，加以其於拾獲扣案紙幣當日，即遭警逮捕，
        其於拾獲扣案紙幣後，復無將之隨身攜帶外出以待機行使之舉動，自難僅據
        上開查扣情節，遽認被告丙○○於撿拾扣案紙鈔時，即有公訴人所指之意圖
        供行使之用而收集之主觀犯意，或於拾得後知為偽造之通用紙幣，而仍加以
        行使，或意圖供行使之用而交付於人等客觀犯行。此外，復查無其他積極證
        據，足資證明被告丙○○另有何其他犯行，揆諸前揭說明，不能證明被告丙
        ○○犯罪，自應諭知無罪之判決。
四、原審因被告之犯行行為不能證明，而諭知被告無罪之判決核無不合，檢察官上訴
    意旨仍執陳詞，認被告應成立犯罪，並認被告有侵占之意圖及犯行，指摘原判決
    不當，為無理由，應予駁回。
五、末按違禁物係指法令禁止持有之物而言，刑法上之偽造貨幣罪章並無處罰持有偽
    造新臺幣之罪，偽造之新臺幣自非違禁物。又得依刑法第二百條沒收之偽造紙幣
    ，以構成同法分則第十二章所定各罪之偽造紙幣為限，否則該偽造之紙幣即不得
    適用該條沒收之（最高法院三十年上字第二○一四號判例參照）。本件被告丙○
    ○被訴意圖供行使之用而收集偽造之通用紙幣罪，既經諭知無罪，則依右揭說明
    ，其所持有扣案之偽造新臺幣一千元紙幣五張，自不得宣告沒收，附此敘明。
六、據上論斷，應依刑事訴訟法第三百六十八條，判決如主文。
本案經檢察官甲○○到庭執行職務。
中      華      民      國    八十九      年    十一      月   二十二   日
                              臺灣高等法院臺中分院刑事第四庭
                                    審判長法  官  洪  耀  宗
                                          法  官  劉  登  俊
                                          法  官  吳  重  政
右正本證明與原本無異。
被告不得上訴。
檢察官得上訴。
如不服本判決應於收受送達後十日內向本院提出上訴書狀，其未敘述上訴之理由者並
得於提起上訴後十日內向本院補提理由書（均須按他造當事人之人數附繕本）。
                                          書記官  郭  文  華
中      華      民      國    八十九      年    十一      月   二十三   日
                                                                        Ｋ


司法院資訊處製作；財團法人民間司法改革基金會備份。
